【裁判字號】    99,訴,138
【裁判日期】    990226
【裁判案由】    債務人異議之訴
【裁判全文】
臺灣高雄地方法院民事判決               99年度訴字第138號
原      告  乙○○
訴訟代理人  謝國允律師
被      告  臺灣中小企業銀行股份有限公司
法定代理人  丙○○
訴訟代理人  甲○○
上列當事人間債務人異議之訴事件，經本院於民國99年2 月11日
言詞辯論終結，判決如下：
    主      文
台灣高雄地方法院九十七年度司執字第一二六四九七號強制執行
事件，關於原告之執行程序應予撤銷。
訴訟費用由被告負擔。
    事實及理由
一、原告主張：伊之被繼承人即訴外人陳茗振於民國72年10月5
    日擔任訴外人陳宗妙之連帶保證人，向被告借款新台幣（下
    同）1,800,000 元（下稱系爭借款債務），嗣未依約清償，
    尚積欠被告1,692,622 元未還，後陳茗振於82年10月4 日死
    亡，惟伊於繼承開始時不知陳茗振有上開保證債務（下稱系
    爭保證債務）存在，故未及辦理拋棄繼承或限定繼承，而陳
    茗振並無遺留任何積極遺產，若由伊以自身努力所得財產繼
    續履行上開保證債務，顯失公平，伊自得依修正後民法繼承
    編第1 條之3 第2 項之規定，主張以所得遺產為限對被告負
    清償責任，伊既未繼承訴外人陳茗振任何遺產，依上開規定
    ，自無庸對被告負清償之責，爰依強制執行法第14條第1項
    提起本件訴訟。並聲明：本院97年度司執字第126497號強制
    執行事件，關於原告之執行程序應予撤銷。
二、被告則以：陳宗妙於72年10月15日邀同陳茗振為連帶保證人
    向伊借款1,800,000 元，惟自同年12月15日起即未依約清償
    ，經伊取得執行名義拍賣陳茗振所有位於高雄縣鳳山市○○
    街154 號之不動產受償後，尚餘1,692,662 元不足清償，系
    爭借款債務自75年7 月13日起迄今即未再受償。後陳茗振於
    82年10月4 日死亡，原告既未於法定期限內辦理拋棄繼承或
    限定繼承，自應與其他繼承人共同繼承上開債務而負連帶清
    償責任，又陳茗振於72年間係設籍高雄市○○區○○街61巷
    17、19號，迨於死亡除戶時之戶籍則係設於高雄市○鎮區○
    ○街95號，而原告雖於81年間結婚，惟婚後仍與陳茗振同一
    戶籍而未有遷出紀錄，故原告對於陳茗振之上開債務自無不
    知之理，且原告亦未提出由其清償有何顯失公平之處，故原
    告主張顯無理由。並聲明：原告之訴駁回。
三、兩造不爭執之事項：
  (一)陳宗妙於72年10月5 日邀同原告之被繼承人陳茗振擔任連帶
    保證人，向被告借款1,800,000 元，嗣未依約清償，尚積欠
    被告1,692,622 元未還。
  (二)陳茗振於82年10月4 日死亡，原告迄未辦理拋棄繼承或限定
    繼承。
  (三)陳茗振死亡時，係與原告同一戶籍。
四、本件之爭點：
  (一)原告就陳茗振對被告所負之上開保證債務，有無修正後繼承
    編施行法第1條之3第2項之適用？
  (二)原告得否請求本院97年度司執字第126497號執行事件之強制
    執行程序？
五、本件有無民法繼承編施行法第1條之3第2項規定之適用？
  (一)按繼承在民法繼承編中華民國98年5 月22日修正施行前開始
    ，繼承人對於繼承開始以前已發生代負履行責任之保證契約
    債務，由其繼續履行債務顯失公平者，以所得遺產為限，負
    清償責任。民法繼承編施行法第1 條之3 第2 項定有明文。
    查被告於75年間，曾對系爭借款債務之連帶保證人即陳茗振
    所有之門牌號碼高雄縣鳳山市○○街154 號，向本院聲請強
    制執行，並於75年12月10日受償702,698 元，此有本院75年
    度執字第884 號分配表乙份附卷可稽（見本院卷第29頁），
    是系爭保證債務係於75年間即陳茗振於82年10月4 日死亡前
    即已發生，應堪認定。
  (二)次查，陳茗振自75年7 月13日起即未再向被告清償系爭保證
    債務，而被告對陳茗振聲請上開強制執行程序部分受償後，
    即未再受償，且因陳茗振名下無財產，故被告均向本院聲請
    換發債權憑證，此經被告自承在卷（見本院卷第72頁），並
    有債權憑證在卷可憑（見本院卷第13頁），顯見原告並未自
    被繼承人陳茗振處繼承任何積極財產，且陳茗振係系爭借款
    債務之連帶保證人，衡情系爭借款應係直接撥款至借款人陳
    宗妙之帳戶，陳茗振並未因系爭借款而獲有財產上利益甚明
    ，而原告所應負系爭保證債務為本金169 餘萬元、約定利息
    及違約金，如此高額之保證責任債務，若強令未自被繼承人
    陳茗振處取得任何積極財產之原告，仍須以自身努力所獲得
    之財產繼續清償，將嚴重影響原告之生存權及財產權，故本
    件應認由原告繼續履行系爭保證債務，顯失公平，原告主張
    依民法繼承編施行法第1 條之3 第2 項之規定，僅以所得遺
    產為限，負清償責任，洵屬可採。
六、按執行名義成立後，如有消滅或妨礙債權人請求之事由發生
    ，債務人得於強制執行程序終結前，向執行法院對債權人提
    起異議之訴。如以裁判為執行名義時，其為異議原因之事實
    發生在前訴訟言詞辯論終結後者，亦得主張之，強制執行法
    第14條第1 項定有明文。本件原告主張由其繼續履行系爭保
    證債務顯失公平，依民法繼承編施行法第1 條之3 第2 項規
    定，得以所得遺產為限，負清償責任，自有消滅債權人請求
    之事由發生。從而，原告主張系爭強制執行事件關於原告部
    分之執行程序應予撤銷，應屬有據。從而，原告依強制執行
    法第14條第1 項，請求本院97年度司執字第126497號執行事
    件，關於原告之執行程序應予撤銷，為有理由，應予准許。
七、結論：本件原告之訴為有理由，依民事訴訟法第78條，判決
    如主文。
中    華    民    國    99    年    2     月    26    日
                    民事鳳山分庭法  官  何悅芳
正本係照原本作成。
如不服本判決，應於送達後20日內，向本院提出上訴狀並表明上
訴理由，如於本判決宣示後送達前提起上訴者，應於判決送達後
10日內補提上訴理由書（須附繕本）。
中    華    民    國    99    年    2     月    26    日
                                書記官  陳俐嫺

司法院資訊處製作；財團法人民間司法改革基金會備份。
